【裁判字號】    90,台上,1732
【裁判日期】    900322
【裁判案由】    妨害自由
【裁判全文】
最高法院刑事判決                                九十年度台上字第一七三二號
    上  訴  人  乙○○
    選任辯護人  楊志航律師
    上  訴  人  甲○○
    選任辯護人  林萬生律師
右上訴人等因妨害自由案件，不服台灣高等法院台中分院中華民國八十七年十一月三
日第二審判決（八十五年度上訴字第一八○二號，起訴案號：台灣南投地方法院檢察
署八十四年度偵字第一三六九號），提起上訴，本院判決如左：
    主  文
上訴駁回。
    理  由
按刑事訴訟法第三百七十七條規定，上訴於第三審法院，非以判決違背法令為理由，
不得為之。是提起第三審上訴，應以原判決違背法令為理由，係屬法定要件。如果上
訴理由狀並未依據卷內訴訟資料，具體指摘原判決不適用何種法則或如何適用不當，
或所指摘原判決違法情事，顯與法律規定得為第三審上訴理由之違法情形，不相適合
時，均應認其上訴為違背法律上之程式，予以駁回。一本件上訴人乙○○上訴意旨略
稱：(一)原判決認定，上訴人與甲○○、林澄慧有犯意之聯絡及行為之分擔，係以甲○
○坦承上訴人及林澄慧於民國八十四年一月八日晚上到伊住處並談及與余立春間之糾
紛，以為論據。惟林澄慧與上訴人係請甲○○幫忙帶路，以尋找余立春，甲○○並未
提及是否共同謀議妨害余立春之行動自由。(二)原判決認定，林澄慧並冒稱係刑事組人
員，因認上訴人與甲○○亦須共負僭行公務員職權罪責。惟上訴人僅聽見林澄慧問余
立春有無證件，甲○○亦僅謂好像有聽到林澄慧表明係刑事組人員，均難以說明林澄
慧有無冒充刑事組人員。原判決遽認，上訴人亦應共負僭行公務員職權罪責，難謂無
違誤。(三)上訴人與林澄慧欲尋找余立春解決糾紛，因不熟識路程故請甲○○帶路，八
十四年一月九日清晨六時許在南投縣水里鄉○○村○○○○道路，巧遇余立春騎機車
行經該處，於林澄慧表明來意後，余立春即表示願意同往解決問題，故將機車鎖好後
，搭乘上訴人所駕駛之汽車前往台中縣太平市東村之「空空堂」寺廟。原審未查明
余立春在上車之前，有無將機車鎖好，未盡調查之職責。(四)依據上訴人等之辯解，余
立春始終未受到限制行動自由。原判決亦認到達「空空堂」寺廟後，余立春之兄余淼
城也到場，已無再予妨害自由之必要，故恢復其行動自由；但到達「空空堂」寺廟前
之情形如何，原審未予調查審認，遽認上訴人妨害自由，顯有違背法令。(五)本件係因
承租檳榔園而起糾紛，經此次教訓，應無再犯之虞，請諭知緩刑。二上訴人甲○○上
訴意旨略稱：(一)乙○○與林澄慧於八十四年一月八日晚上至上訴人住處詢問余立春之
地址，嗣上訴人於翌日清晨為渠等帶路尋找余立春而已，當時並未冒充警察，亦未對
余立春為恐嚇或脅迫之行為。(二)八十四年一月九日清晨，在途中巧遇余立春，余立春
係自願同往「空空堂」寺廟解決糾紛，上訴人未使用強暴、脅迫或欺瞞之方法。(三)本
件係起緣於余立春與其兄余淼城之間，因繼承問題所衍生之檳榔採收權糾紛，上訴人
與余立春、兄余淼城並無債權、債務關係，自無任何犯罪之動機。(四)林澄慧僅稱，事
先與乙○○及上訴人商談如何處理與余立春間檳榔園合約之事，並無任何不法之犯意
聯絡。原判決認定三人之間，事先有犯意之聯絡，其判決違背法令。(五)上訴人不知林
澄慧何以要冒稱刑事組人員，縱林澄慧對余立春有僭稱其為刑事組人員之不法情事，
亦屬其個人「過剩行為」，上訴人不應負共同正犯之刑責。(六)余立春雖稱，遭上訴人
等脅迫或推拉挾持上車，但何以未留有傷痕或瘀青，原審未予詳查，亦有未合。(七)余
立春隨同上訴人等前往「空空堂」寺廟途中，係坐在車後座之中央，因行經彎路，手
肘難免會碰撞其胸部，並非故意以手肘頂撞。(八)原判決認定，余立春係於前往醫院途
中被強押，但余立春有無看診之掛號或預約，原審未予調查，亦嫌速斷。(九)車抵「空
空堂」寺廟後，余立春既未受限制行動自由，其後復由其姪余文慶接回家中，由此可
推知余立春係自願同往。(十)乙○○與林澄慧係欲找余立春解決檳榔園之糾紛，應無妨
害自由之犯意，故找上訴人帶路時，亦應無討論妨害自由之事，嗣林澄慧冒充警察，
係其個人之行為云云。
惟查：原判決撤銷第一審判決，改判論處上訴人等共同以非法方法，剝奪人之行動自
由罪刑，已敘明所憑之證據及認定之理由。而認定事實與證據取捨，乃事實審法院之
職權，苟其事實之認定及證據之取捨，並不違背經驗法則與論理法則，即不容任意指
為違法而執為上訴第三審之理由。原判決依據卷證資料，認定上訴人乙○○經由已判
刑確定之林澄慧（已判決有期徒刑九月確定）介紹，於八十三年間以新台幣（下同）
四十萬元之價格，向案外人余文慶承包坐落南投縣水里鄉○○○地段檳榔園之採收權
，為期三年。嗣發現該檳榔園另有他人前來管理，經詢問後始知余文慶之父余淼城因
繼承問題，與其弟余立春尚有糾紛，余立春另將上開檳榔園以五十萬元發包予他人採
收，余文慶雖以存證信函通知余立春出面解決，但未獲結果。乙○○心有未甘，為使
余立春當面與余淼城、余文慶解決該糾紛，遂於八十四年一月八日晚上邀同林澄慧前
往南投縣水里鄉永豐村永豐巷一二一號上訴人甲○○之住處，共商解決之道。乙○○
、林澄慧、甲○○竟共同基於剝奪余立春行動自由之犯意，於八十四年一月九日清晨
由乙○○駕駛ＱＫ－三四五六號自用小客車載同林澄慧、甲○○，由甲○○帶路前往
尋找余立春，同日上午六時許，在南投縣水里鄉○○村○○○○道路，適遇余立春騎
機車行經該處，準備至車站換車前往台中醫治手傷。三人乃下車確認係余立春無訛後
，即由林澄慧冒稱係刑事組人員要查辦其兄弟間發包檳榔園之糾紛，並拒絕其與家人
聯絡，共同將之挾持上車而剝奪其行動自由。上車後林澄慧並恐嚇余立春必須好好協
調，否則將之載至遠處不讓其返家，於余立春辯解時，甲○○且以手肘頂撞其胸部（
未成傷）要求余立春好好配合；途中林澄慧另以電話通知余文慶、余淼城前往台中縣
太平市○○村○○路四十七巷南屏山「空空堂」寺廟，解決此事。待同日上午八時許
，抵達「空空堂」寺廟與余淼城會面後，認無再拘束其身體之必要，始恢復自由等情
。已敘明前揭事實，迭據被害人余立春於警訊時及偵審中指訴綦詳；上訴人等及已判
刑確定之林澄慧亦均承認，先於八十四年一月八日晚上在甲○○住處商談處理檳榔園
糾紛之事，嗣於翌日清晨六時許在南投縣水里鄉○○村○○○○道路，由乙○○駕駛
汽車，共同將余立春載至台中縣太平市山區之「空空堂」寺廟，解決檳榔園糾紛。而
余立春確於前揭時地遭上訴人等及林澄慧攔下後，即由林澄慧假冒刑警佯稱辦案，並
由乙○○打開車門，及由甲○○強行將之拉上車，且拒絕其與家人聯絡，嗣在車上並
遭林澄慧以言詞恐嚇，及被甲○○用手肘頂撞胸部等情，除據余立春指訴在卷外；甲
○○亦供稱，林澄慧確有冒稱刑事組人員，要檢視余立春之證件（見第一審卷第三十
二頁背面、原審卷(一)第一○五頁背面、原審卷(二)第三十八頁背面）；林澄慧亦承認有
檢視余立春之身分證（見原審卷(一)第一一六頁背面）。另當時亦在場之陳志遠亦結證
稱：「當時余立春好像有點不太願意上車的樣子，但是林澄慧有大聲說『叫你上去，
你就上去，你到底怎樣』」。又以余立春原本要前往醫院醫治手疾，因遭上訴人等及
林澄慧挾持上車，而將機車停放於途中，致未能就醫，顯然已遭受拘束行動自由。因
認上訴人等與林澄慧有犯意之聯絡及行為之分擔，為共同正犯，為其所憑之證據及認
定之理由。而以上訴人等均否認犯罪，辯稱余立春係自願與之前往，因車內空間狹小
，手肘不小心頂撞到余立春之胸部云云，乃卸責之詞；另陳志遠雖證稱，當時祇有林
澄慧下車，但乙○○、甲○○、林澄慧已一致供稱三人均有下車，陳志遠此部分之供
述顯與事實不符，不可採信等情，於理由內詳加說明及指駁。經核所為論敘，均與卷
內證據資料相符，從形式上觀察，並無認定事實不依證據或有何採證違背經驗法則、
論理法則等違法情形存在。又刑事訴訟法第三百七十九條第十款所稱應調查之證據，
係指與待證事實有重要關係，在客觀上認為應行調查者而言。而證據與待證事實是否
有重要關係，應以該證據所證明者能否推翻原審判決所確認之事實，而得據以為不同
之認定為斷，若係枝節性之問題，既非待證事實所關重要之點，即欠缺調查之必要性
。余立春於就醫之前，有無掛號或預約；其將機車停放在途中有無上鎖，乃枝節性之
問題，與本件犯罪構成要件之待證事實，並無重要關連。另請求宣告緩刑，並非以原
判決違背法令執為指摘；至於其餘之爭辯乃單純事實之爭執，均非適法之第三審上訴
理由。上訴意旨，徒憑己見，就原判決已說明事項或屬原審採證認事職權之適法行使
，任意指摘為違法，顯與法律規定得為第三審上訴理由之違法情形，不相適合。其上
訴違背法律上之程式，應予駁回。又本件既因上訴不合法，從程序上予以駁回，關於
甲○○因妨害自由所處有期徒刑六月部分，本院自無從依修正後刑法第四十一條規定
，就實體上諭知易科罰金之折算標準，此部分應由原審法院另行處理，併此敘明。
據上論結，應依刑事訴訟法第三百九十五條前段，判決如主文。
中      華      民      國     九十     年      三      月    二十二    日
                              最高法院刑事第十一庭
                                  審判長法官  陳  炳  煌
                                        法官  陳  正  庸
                                        法官  楊  商  江
                                        法官  陳  世  雄
                                        法官  吳  信  銘
      右正本證明與原本無異
                                              書  記  官
中      華      民      國     九十     年      三      月    二十六    日


司法院資訊處製作；財團法人民間司法改革基金會備份。
